【裁判字號】    89,訴,5384
【裁判日期】    901126
【裁判案由】    給付承攬報酬
【裁判全文】
臺灣臺北地方法院民事判決  八十九年度訴字第五三八四號
    原      告    仲觀設計顧問有限公司
    法定代理人    甲○○
    法定代理人    乙○○
右當事人間請求給付承攬報酬事件，本院判決如左：
    主    文
被告應給付原告新台幣陸拾壹萬零陸佰參拾肆元及自八十九年十二月二十七日起至清
償日止，按週年利率百分之五計算之利息。
原告其餘之訴駁回。
訴訟費用由被告負擔六分之五，餘由原告負擔
本判決原告勝訴部分，於原告以新台幣貳拾萬肆仟元供擔保後，得假執行；但被告如
於假執行程序實施前，以新台幣陸拾壹萬零陸佰參拾肆元為原告預供擔保，得免假執
行。
原告其餘假執行之聲請駁回。
    事    實
甲、原告方面：
一、聲明：
    被告應給付原告新台幣（下同）七十九萬六千九百三十四元及自起訴狀繕本送達
    翌日即民國八十九年十二月二十七日起至清償日止，按週年利率百分之五計算之
    利息；及以供擔保為條件之假執行宣告。
二、陳述：
    （一）原告承攬被告位於台北市○○○路○段一一二號十一樓辦公室之室內設計
          及裝潢工程，約定工程款為六百九十九萬元，並於完工後追加九萬七千九
          百三十四元之工程款，惟被告嗣竟以原告未如期完工、施作內容與設計不
          符、未依約於驗收後處理改善項目  及未依約履行應盡責任等事由，拒絕
          付款，為此，爰依承攬契約，請求被告給付承攬報酬七十九萬六千九百三
          十四元及法定遲延利息。
    （二）對被告抗辯所為之陳述：
      １、系爭辦公室之設計、裝潢原告在多次與被告人員（包括董事長、總經理、
          各部門經理及承辦人戈家黎洽談後，始進行繪製設計圖交由被告認可並製
          作現場模型使被告明瞭完工後之整體與細部概況；且各式材料均在被告確
          認同意後使用。當時被告之辦公處所正位於同址十樓，在原告施工期間，
          被告均有派員前來查看，遇有修正意見時，即向原告或下包工反應，且原
          告亦浸儘速處理，並無設計圖未經被告認可即行施工之情形。
      ２、系爭工程完工後，被告承辦人員戈家黎於八十九年六月十三日與原告進行
          初驗，並列出十九項原告同意改善之事項，而另有七項必須經由兩造會議
          討論有無改善之必要；嗣於八十九年七月五日進行複驗，被告除對於Ｃ項
          中四、五、六、七保留待會決決議外，其餘大部分應改善之工程均無異議
          。但因第四項，係屬追加工程，為附贈品，故被告對於贈品並無挑剔權利
          ，五、六、七項原告均按圖施作，被告要求重做，該費用應畋被告自行負
          擔，而被告亦為此提出更多改善項目。
    （三）對於證人戈家黎證詞之意見：
      １、證人所整理之設計施工問題整理表，其中第四項圖書室圖書架部份，該圖
          書架係活動傢俱，因此不在設計圖之範圍內，但是修正部份均有在工程進
          行中徵得被告之同意；第五項入口玻璃表面造型部份，此部份關乎被告企
          業標誌ＣＩＳ之設計，已在承攬合約第五條Ｐ項中表明不在承攬範圍內，
          故被告應該自行設計後交付原告按裝；第六項接待櫃台部份，此部份有給
          設計圖，而且按圖施工，可以前往現場履勘，即可證實原告所言為真；第
          七項接待區右側進出口應開四門，但只開二門部份，此部份之變更設計，
          有在初驗時徵得被告之認可，而且被告在涉訟前未曾指摘此部份施工之不
          是，可見被告的確有同意此部份之變更設計；第八項傢俱裝潢部份，被告
          不滿意之傢俱裝潢，其中大會議桌、董事長、總經理辦公桌、記者工作站
          桌椅等項目，均未列入本工程之估價價中，即使如此，原告亦繪裝施工圖
          見原証三D4、04、D4、05C、D5、04交予被告，在設計會議中討論通過後
          進行施工，但是因為部份使用人未曾參與設計討論會議，所以會有個人主
          觀上好惡之意見，但是原告工作已經完成，不應強迫原告為迎合使用者之
          主觀要求而作修改；第九項三度空間表現圖部份，原告確已交付三度空間
          表現圖予被告，即令如此，三度空間表現圖只是示意圖，所以原告另用具
          體之模型及施工圖輔佐之，更可以精確傳遞原告之設計理念及現場完工後
          之效果，所以被告在涉訟前未曾抱怨空間設計不良或設計不符使用需求；
          況且系爭工作之本身是裝潢成品，而非設計圖，故裝潢成品既已完成，作
          為設計討論會議輔助工具之三度空間表現圖即無補正交付之必要；又第七
          項所指右側進出口在三度空間示意圖為四門，但施工期間為了改進實用功
          能而改為兩門這即是直接改進現場施工狀況，而不回溯更改三度空間表現
          圖之舉例說明。
    ２、證人戈家黎對於原告所提證四、證五故意避重就輕，因為原證四是依據被
          告在初驗前匯集之使用單位修正意見，而原告均有大部份進行配合修正，
          此由被告在涉訟前所制作之原證五觀之，其上列舉之不滿意事項，均屬主
          觀上好惡意見，而非未完成工作之指責即明；另由原証四、原証五所展示
          之被告修正要求，亦可發現系爭工程全部設計案均有經過詳細討論，再於
          施工中依現況之需求作修改，所以在初驗及複驗時，被告均無重大修改意
          見，直到臨訟才見被告為達勝訴之目的，而捏造一些諸如沒有交設計圖，
          沒有按圖施工之說詞；而且依原告之查証，被告已經搬遷新址，故系爭工
          作已遭被告廢棄不用，但被告仍藉詞拒付承攬報酬尾款。本事件之系爭工
          作物本身均有完成，而完工過程中之設計圖、三度空間、表現圖等，只是
          輔助之資料，並非工作之本身。
      ３、既然兩造二度在現場以實物驗收，並且在被告無異議狀況下加註７／６進
          入保固期之字樣，可見被告抗辯原告並未完成工作之言詞，只是為了拒付
          尾款之籍口。
三、證據：
    提出契約書、存證信函、律師函、設計圖、模型照片、色板、木樣照片、驗收單
    、改善目錄、現場實況圖；並聲請訊問證人林筱筠。
乙、被告方面：
一、聲明：
    駁回原告之訴；及以供擔保為條件之免假執行宣告。
二、陳述：
    （一）依契約第一條及第五條約定，原告應提供電腦三度空間表現圖、設計圖及
          施工圖，而原告應設計施工之內容包括拆除工程等十七項，其中木作工程
          、特製辦公傢俱、沙發椅工程、會議室傢俱工程等，原告並未提供設計圖
          及三度空間表現圖，完全未經雙方同意即自行恣意施作，經被告要求補正
          時又拒不處理；而現況與設計圖不符，修改所需花費甚鉅，且將嚴重影響
          被告營業，而原告亦不予置理，拒絕補正。
    （二）依契約第二條約定，原告應於八十九年五月二十日完工，嗣雙方合意以同
          年五月三十一日為完工期限，惟原告遲延至同年六月九日完工，經初驗時
          有眾多與契約不符，依契約第四條第(4)款，原告需依被告之指示修正全部
          缺失後，被告始需付款，今原告即有違約，被告本可主張同時履行抗辯。
          又原告遲延部分依契約第六條第１項約定，每日應賠償被告總工程款的千
          分之三即二萬零九百七十元，共應賠償十八萬八千七百三十元整。是依約
          本無給付報酬義務，縱若有之，被告亦以此主張抵銷。
    （三）退萬步言，被告催告原告依約履行，原告皆不予處理，被告已終止或解除
          兩造間之契約，被告並無給付義務。
三、證據：
    提出契約書、存證信函；並聲請訊問證人戈家黎。
兩、本院依職權訊問證人杜淑玲。
    理    由
一、兩造爭執之要旨：
    原告起訴主張：伊承攬被告位於台北市○○○路○段一一二號十一樓辦公室之室
    內設計及裝潢工程，約定工程款為六百九十九萬元，並於完工後追加九萬七千九
    九百三十四元之工程，被告於完工後藉詞拒付工程尾款，迄今尚欠工程款七十九
    萬六千九百三十四元，爰依承攬契約，求為判決被告給付上款及自起訴狀繕本送
    達翌日即八十九年十二月二十七日起至清償日止，按週年利率百分之五計算之利
    息等語。被告則以：系爭契約已經被告終止，而原告未依約提供設計圖及三度空
    間圖，實際實作亦與設計圖不符，被告在原告補正瑕疵前，自可行使同時履行抗
    辯權，拒絕給付工程款；又原告逾期完工，應賠償被告十八萬八千七百三十元，
    被告得就損害賠償債權主張抵銷等語，資為抗辯。
二、得心證之理由：
    原告主張承作被告位於台北市○○○路○段一一二號十一樓辦公室之室內設計及
    裝潢工程之事實，業據提出契約書為證，且為被告所不爭執。本件兩造所爭執者
    在於系爭契約之性質究為承攬抑或委任？被告終止契約，是否合法？原告之給付
    有無瑕疵？被告是否得主張同時履行抗辯權？原告有無逾期完工？
    ？經查：
    （一）按稱承攬者，謂當事人約定，一方為他方完成一定之工作，他方俟工作完
          成，給付報酬之契約，民法第四百九十條第一項定有明文。而所謂委任者
          依同法第五百二十八條規定，係指當事人約定，一方委託他方處理事務，
          他方允為處理之契約。系爭合約為甲方（即被告）委託乙方（即原告）規
          劃位於台北市○○○路三六七號十一樓辦公室設計及工程，原告依系爭合
          約第二條約定負責完成設計及發包、保險、監督與執行，被告給付之報酬
          預算以六百萬元為限（實際工程款為六百九十九萬元），係係約定原告完
          成設計、裝潢等工程，被告給付一定報酬之契約，性質上應屬承攬契約，
          與委任契約係委託他方處理一定事務，他方允為處理之情形，尚屬有間，
          雖系爭契約載明為設計與工程委任契約，但其實質不因使用之文字而受影
          響。
    （二）又承攬契約之終止，依民法第五百十一條前段規定，必於工作物完成前，
          始得為之，本件被告既自認原告業於八十九年六月九日完工，則系爭工程
          縱有瑕疵，亦僅被告得請求原告修補，被告無權終止契約。
    （三）一般工程界所謂之「初驗」，係指工程完工後，定作人與承攬人會同勘驗
          承攬人完工之工程與約定是否相符，故所有與約定不符或有爭議之問題，
          除非有使用後始得發現之瑕疵或顯難發現之瑕疵外，均應於初驗時發現，
          始符一般經驗法則，初驗後，定作人再根據初驗之瑕疵進行修補，雙方始
          進行複驗，且複驗之對象，為初驗所列應修繕之項目。系爭工程於八十九
          年六月九日完工，於同年月十三日進行初驗，而被告內部在初驗前已先勘
          驗過現場，列出系爭工程之瑕疵，並於初驗當日將應修繕項目交付原告承
          辦人員杜淑玲之事實，業據證人杜淑玲證述在卷，再經原告承辦人根據被
          告提出之瑕疵項目列表之事實，亦據證人林筱筠證實，雖證人戈家黎證稱
          初驗僅就現場看得到之部分驗收，並未核對設計圖，雙方有約定不滿意的
          部分另議，當時並非確定應修正之項目云云，然此非僅與一般初驗及複驗
          之經驗法則相悖；且系爭工程為室內裝潢，工程並非如一般工地之浩繁，
          被告既在初驗前內部已先行審視過，對於可能及可見之瑕疵，應可了然，
          ，且被告亦未證明系爭工程有使用後始得發現之瑕疵或難以發現之瑕疵
          ，則初驗既係作完工後之驗收，且兩造相關人員均在場之前題下，應無可
          能僅係作概略式查驗，故有無核對設計圖，並非瑕疵發現之必要手段，且
          兩造在驗收單上並未保留任何設計上之瑕疵，故證人戈家黎之證言，並無
          足採。而被告於初驗時，曾提出櫃台旁邊原設計四扇門，為何改為四扇門
          ，經原告解說係為動線使用上之需求，被告亦無異議，於複驗時亦未提出
          爭執之事實，亦據前開證人證述在卷，系爭工程初驗之瑕疵既經複驗通過
          ，且被告於複驗後，遷入經裝潢後之房屋，為營業上之使用，應認其對於
          系爭裝潢工程已無異議而為受領，故辯稱在原告修繕瑕疵前，得行使同時
          履行抗辯權，拒絕給付，要屬無據。
    （四）設計圖係為使定作人瞭解完工之概況及現場配置之依據，其有無完成顯然
          比現場之施作更為重要，故其提出時間應係在工程施作前，倘原告未依約
          提出設計圖或設計內容不符被告之需求，則依常理言，被告應無任由原告
          施工，並按期給付工程款，且在施工期間對於原告未提出設計圖之事實，
          均無異議之可能。雖原告未交付三Ｄ立體透視圖，但現場係以三Ｄ示意圖
          及材料板向被告解釋空間色彩之事實，亦據證人杜淑玲結證在卷，則被告
          所辯三Ｄ立體設計圖之目的在使被告得以瞭解完工概況及傢俱擺設與色彩
          問題，即得因前開輔助工具而獲解決，且被告於施工期間對於原告未提出
          立體設計圖之事實，亦從未加以爭執，則原告主張兩造合意以具體之模型
          及施工圖作為施工依據，即非無據，故被告執原告未提出立體設計圖拒絕
          給付款項，亦無理由。
    （五）系爭合約第二條第四款約定八十九年五月二十日施工完成，兩造嗣合意延
          長工期至八十九年五月三十一日之事實，為兩造所不爭，雖原告主張被告
          同意延期至八十九年六月八日，但為被告所否認，原告對於兩造合意完工
          期限之事實，復未能舉證以實其說，則被告辯稱原告於八十九年六月九日
          完工，已逾約定完工日九日，即非無據。查系爭合約第六條第一款約定，
          乙方如未依約於合約期限內完工，應依合約總價每日千分之三計罰，系爭
          合約總價為六百九十九萬元，其千分之三為每日二萬零七百元，原告逾期
          九日，依約應賠償被告十八萬六千三百元，則被告主張以違約債權抵銷原
          告本件請求，於十八萬六千三百元之範圍內，為有理由，經抵銷後，被告
          尚應給付原告六十一萬零六百三十四元。從而原告請求被告給付六十一萬
          零六百三十四元及自起訴狀繕本送達翌日即八十九年十二月二十七日起至
          清償日止，按週年利率百分之五計算之利息，為有理由，應予准許；逾此
          部分之請求，則無理由，應予駁回。
三、假執行之宣告：
    兩造均陳明願供擔保，聲請宣告假執行或免假執行，經核原告勝訴部分，並無不
    合，爰分別酌定相當之擔保金額准許之；至於原告敗訴部分，既經駁回，其假執
    行之聲請，失所附麗，應併予駁回。
四、結論：
    原告之訴為一部有理由，一部無理由，依民事訴訟法第七十九條但書、第三百九
    十條第二項、第三百九十二條，判決如主文。
中      華      民      國    九十      年    十一    月    二十六      日
                                            民事第六庭法      官  吳素勤
右為正本係照原本作成
如對本判決上訴，須於判決送達後廿日內向本院提出上訴狀
中      華      民      國    九十      年     十一     月     十二     日
~B法院書記官  柯金珠


司法院資訊處製作；財團法人民間司法改革基金會備份。
